臺灣桃園地方法院刑事判決　　　　　　　93年度訴字第2117號
公　訴　人　臺灣桃園地方法院檢察署檢察官
被　　　告　甲○○
　　　　　　　　　　　號九樓
指定辯護人　本院公設辯護人丙○○
上列被告因偽造文書等案件，經檢察官提起公訴（93年度偵字第
4406號），本院判決如下：
    主  文
甲○○意圖為自己不法之所有，而侵占對於業務上所持有之物，
處有期徒刑七月；又意圖供行使之用，而變造有價證券，處有期
徒刑三年二月。應執行有期徒刑三年七月。
被訴侵占EB-7261 號車牌二面及行使偽造公文書部分，均無罪。
    事  實
一、甲○○於民國90年間從事於監理業務代辦之工作，在90年9
    月下旬某日，受其國中同學乙○○之委託，處理乙○○所有
    而登記其兄長呂周儒名義之車牌號碼EB-7261 號自用小客車
    之報廢手續，並自乙○○處收受該車相關文件、呂周儒身份
    證及新台幣（下同）10,000元，以供辦理報廢汽車時需繳納
    稅金、交通罰鍰之用，甲○○乃於同年9 月26日委請新通企
    業行之廖國萬將該報廢之車體回收，不知情之廖國萬即將EB
    -7261 號自用小客車之車牌2 面卸下交予甲○○。甲○○收
    受乙○○交付之10,000元後，因遭地下錢莊之討債，竟基於
    意圖為自己不法所有之犯意，將其所持有之10,000元予以侵
    占，持向地下錢莊清償債務，而未向監理機關辦理報廢手續
    。嗣於92年9 月間，不知情之林丁味因其所有之自用小貨車
    之原CR-275 7號之車牌，因故遭桃園監理站註銷，乃委託甲○○代辦重新領牌手續，詎甲○○因恐該車無車牌停於路旁
    過久會遭人誤認係廢棄車輛，竟將上揭呂周儒欲註銷繳回監
    理機關之EB -7261號自用小客車之車牌2 面懸掛在林丁味所
    有之上揭自小貨車上。後於92年10月間，乙○○向甲○○查
    詢前開自用小客車之報廢情形，甲○○為隱匿其前開侵占犯
    行，即於不詳時、地，利用其先前代客戶辦理汽車報廢手續
    所留存之汽（機）車各項異動登記書，將其上車號變更為EB
    -7261 號，再填上呂周儒的名字並蓋章後，再影印該張登記
    書（其上無監理站人員即製作名義人之職章，此不構成變造
    公文書，詳如後述），後在桃園市某餐廳交付予乙○○。嗣
    於92年12月22日，因甲○○將林丁味之上揭自用小貨車違規
    停於桃園市○○路○段而遭拖吊，乙○○接獲交通違規罰單
    後經向監理機關申訴，始經警循線追查而悉上情。
二、甲○○另於92年7 月4 日受丁○○委託代為送驗車牌號碼54
    33-FQ 號自小客車時，在該車內發現2 紙未記載受款人之支
    票（詳如附表所示），竟基於意圖為自己不法所有之犯意，
    竊取該2 紙丁○○所有之支票，並意圖供行使之用，於92年
    7 月8 日，在其位於桃園縣桃園市○○路○段四八一巷七之
    一號二樓之租屋處，將該2 紙支票之發票日由原本填載之91
    年1 月4 日變更為92年7 月24日，並在編號一所示之支票上
    填寫受款人「寰宇家庭股份有限公司」（下稱寰宇公司），
    在編號二所示之支票背面簽名背書，後於翌（9）日 將附表
    編號一所示之支票郵寄給寰宇公司，用以清償其妹先前積欠
    該公司之貨款而行使該張變造之有價證券；甲○○並於92年
    7 月9 日，將發票日已變更之附表編號二所示之支票交給不
    知情之陳麗鳳，用以給付互助會之會款而行使該紙變造之有
    價證券。嗣寰宇公司、陳麗鳳分別提示支票，經臺灣票據交
    換所桃園分所發覺而函送警方偵辦，始經警循線查悉上情。
三、案先後經乙○○訴由桃園縣政府警察局移送及臺北市政府警
    察局松山分局移送臺灣桃園地方法院檢察署檢察官偵查，暨
    經檢察官自動檢舉偵查起訴。
    理  由
壹、有罪部分：
一、訊之被告甲○○對於上揭犯罪事實，其均坦承不諱，而上揭
    事實一之部分，核與證人即告訴人乙○○於檢察官偵訊中之
    證述相符，並經證人廖國萬、林丁味於檢察官偵訊中證述屬
    實，復有廢機動車輛回收管制聯單、經塗改之汽（機）車過
    戶登記書及汽車照片4 張等附卷可資佐證；又上揭事實二之
    部分，經核與證人丁○○、李陽（寰宇公司之代理人）、陳
    麗鳳等人於檢察官偵訊中所證述之情節相符，並有經變造之
    支票、退票理由單、掛失止付票據提示人資料查報表影本各
    2 份、及遺失票據申報書2 紙及被告郵寄附表編號一所示支
    票予寰宇公司之信封影印本1 個在卷可稽，足認被告之自白
    與事實相符，足採為本案判決之證據。是本案事證已明確，
    被告之上揭犯行均已可認定，應予依法論科。
二、被害人丁○○雖將其所有之車牌號碼5433-FQ 號自小客車交
    予被告代為辦理驗車，被告就車牌號碼5433-FQ 號自小客車
    固為其業務上持有之物，然丁○○所有之如附表所示之支票
    2 紙因置於該自小客車內而未取出，然該2 紙支票尚不得因
    此而認係屬被告所持有。蓋丁○○交上開自小客車予被告之
    目的為請被告代為送驗該車，故丁○○授權予被告者，僅為
    該自小客車之支配，而該2 紙支票既與驗車無關，且為個人
    重要之支付工具，丁○○因忘記而置於該車內，故其並無將
    該2 紙支票交予被告持有之意思甚明。被告對該2 紙支票既
    無支配力，即不能認有持有關係，從而被告未經丁○○之許
    可而拿取該2 紙支票，應成立竊盜罪，而非侵占罪。故核被
    告之所為，係犯刑法第336 條第2 項之業務侵占罪、同法第
    320 條第1 項竊盜罪及第201 條第1 項變造有價證券罪。其
    行使變造有價證券罪之低度行為，為變造有價證券罪之高度
    行為所吸收，不另論罪；被告於同一時、地，接續變造如附
    表所示之2 紙支票發票日及在編號一之支票填寫受款人，業
    據被告於本院審理時自承在卷，故應認係接續犯，僅能論以
    單純一罪，公訴人起訴意旨認被告係基於概括之犯意，連續
    變造該二紙支票，應成立連續犯，顯屬誤會。又按偽造有價
    證券而行使之，本含有詐欺性質，其詐欺行為不應另行論罪
    ，此有最高法院25年上字第1814號、31年上字第409 號判例
    意旨可供參照，故本案被告變造如附表所示2 紙支票後，持
    以行使之行為即不再另論詐欺取財罪。再被告侵占告訴人乙○○所交付之10,000元部分，檢察官於起訴書之犯罪事實欄
    雖載為手續費，然依被告於檢察官93年5 月5 日偵訊中所述
    ，該筆款項應係供辦理報廢汽車時需繳納稅金、交通罰鍰之
    用，而非係被告代辦之手續費（報酬），被告未前去辦理車
    牌號碼EB-7261 號自用小客車之報廢手續，而將所收之款項
    侵占入己，其業務侵占之犯行自屬明確，而此事實業經檢察
    官於起訴書之犯罪事實欄記載，並經本院於94年3 月16日審
    理時告知被告此部分亦涉及侵占罪名，本院自應就此部分加
    予審究。被告所犯竊盜罪及變造有價證券罪間，有方法結果
    之牽連關係，應依刑法第55條規定，從一重論以變造有價證
    券罪。被告所犯上開業務侵占罪及變造有價證券罪間，因犯
    意各別、行為互異，應予分論併罰。至被告雖另於91年4 月
    25日，利用業務之便，在桃園縣大溪鎮福安里一鄰頭寮店仔
    二十之四號，侵占案外人周朝雄託付繳交車牌號碼KY-9 615
    號自用小客車之91年度全期使用牌照稅15,210元，亦犯業務
    侵占罪，並經本院以92年度訴字第1678號判決判處有期徒刑
    七月，緩刑3 年確定在案，惟該案之犯罪時間係在91年4 月
    25日，距離本案業務侵占之犯罪時間（90年9 月下旬某日）
    已有7 個月之久，與本案自不生連續犯之裁判上一罪關係，
    本案即不為該案判決效力所及，附此敘明。爰審酌被告利用
    業務之便，侵占他人財物及竊取支票，後再變造、行使支票
    ，對於他人所生之損害非微，告訴人乙○○於本院94年6 月
    22日審理時表示不想再告被告，及被告犯後坦承犯行，犯後
    態度尚可等一切情狀，分別量處如主文所示之刑，並定其應
    執行之刑。至如附表所示2 紙經變造之支票，因其上之發票
    人印文為真正，故不予宣告沒收，又附表編號二所示之支票
    背面雖有被告之背書，惟該背書既非偽造，故亦不予宣告沒
    收。
貳、無罪部分：
一、公訴意旨另略以：不知情之案外人林丁味因其所有之自用小
    貨車之原CR-2757 號之車牌，因故遭桃園監理站註銷，乃於
    92年9 月間委託被告甲○○代辦車牌重新領牌手續，詎甲○○竟基於不法所有之意圖，將上揭呂周儒尚未繳回辦理註銷
    之EB-726 1號車牌2 面予以侵占，並將之懸掛在林丁味所有
    上揭自小貨車上。後於92年10月間，因乙○○向其查詢前開
    自用小客車之報廢情形，甲○○為隱匿其前開侵占犯行，於
    不詳時、地，利用其先前代客戶辦理汽車報廢手續所留存之
    汽（機）車各項異動登記書，將其上車號變更為EB-7 261
    號，再填上呂周儒之名並蓋章後，再影印該張登記書，偽造
    汽（機）車各項異動登記書影本1 紙，在桃園市某餐廳交付
    予乙○○而行使該偽造之公文書，認被告尚涉有刑法刑法第
    336 條第1 項之業務侵占罪及同法第216 條、第211 條行使
    偽造公文書罪之罪嫌。
二、按被告未經審判證明有罪確定前，推定其為無罪；犯罪事實
    應依證據認定之，無證據不得推定其犯罪事實，不能證明被
    告犯罪者，應諭知無罪之判決，刑事訴訟法第154 條、第30
    1 條第1 項分別定有明文。又事實之認定，應憑證據，如未
    能發現相當證據，或證據不足以證明，自不能以推測或擬制
    之方法，為裁判基礎；再所謂證據，係指足以證明被告確有
    犯罪行為之積極證據而言，該項證據須適於為被告犯罪，須
    依積極證據，苟積極證據不足為不利於被告事實之認定時，
    即應為有利於被告之認定，更不必有何有利之證據，此有最
    高法院30年度上字第816 號、40年度台上字第86號及69年度
    台上字第4913號判例意旨可供參照。
三、經查：
    (一)公訴人認被告甲○○侵占上揭EB-7261 號車牌2 面，係以
      被告未前去註銷該2 面車牌，後將之懸掛在林丁味所有之
      上揭自小貨車上；然如上所述，被告係因侵占告訴人乙○○所交付之10,000元後，致無法前去辦理車牌號碼EB-726
      1 號自小客車之註銷手續。被告係為偽裝其將前去監理機
      關辦理繳銷車牌而將車牌取下，其意原非基於不法所有之
      意圖，況車牌本身於交易上之價格極微，被告如欲變賣該
      車牌而取得其交換價值，顯然不符其付出之勞力成本，故
      尚不能因被告將車牌取下未繳銷，即認被告之行為係侵占
      ；又被告事後雖將該2 面車牌懸掛在林丁味所有之上揭自
      小貨車上，依被告所述，係因當時自小貨車停於桃園市○○路○○段時間，一直被環保局黏貼報廢車要回收的通知
      （見93偵字第4993號卷第43頁），足見其係恐該自小貨車
      無車牌停於路旁過久會遭人誤認係廢棄車輛，其目的顯在
      規避環保單位之取締，被告此舉並非對該車牌為所有之主
      張，難謂其有不法所有之意。又被告為林丁味辦理重新領
      牌後，即會將EB-7 261號車牌取下而改掛新領之車牌，故
      被告將EB-7261 號車牌懸掛於林丁味之自小貨車上，僅係
      一時之取巧規避行為，自難認被告有將之交由林丁味使用
      而侵占入己之意。此外，綜觀全案卷正資料，並無其他積
      極之證據足以證明被告確實有侵占該2 面車牌之故意，公
      訴人所指被告此部分之犯行即屬不能證明，自應為被告此
      部分無罪之諭知。
    (二)公訴人認被告甲○○犯行使偽造公文書罪，係以被告利用
      其先前代客戶辦理汽車報廢手續所留存之汽（機）車各項
      異動登記書，將其上車號變更為EB-7261 號，再填上呂周
      儒之名並蓋章後，再影印該張登記書，偽造汽（機）車各
      項異動登記書影本1 紙，在桃園市某餐廳交付予乙○○而
      行使該偽造之公文書。然查被告所交付予乙○○之汽（機
      ）車各項異動登記書（見93偵字第4993號卷第21頁後面）
      ，該登記書上之承辦員欄並無承辦人之姓名或職章，經辦
      機關欄雖有一模糊之圓形章戳印文，然無法確認其內有無
      承辦人員之姓名，而被告於本院審理時稱該汽（機）車各
      項異動登記書係其代客戶向桃園監理站辦理的，本院乃行
      文向交通部公路總局新竹區監理所桃園監理站（以下簡稱
      桃園監理站）調取該張汽（機）車各項異動登記書，但因
      該圓形章戳印文確實不夠明確而無法提供，再經本院詳細
      觀察上揭汽（機）車各項異動登記書，確實無法由該模糊
      之圓形章戳印文中查知機關名稱及承辦人員，該登記書顯
      然欠缺製作名義人之記載，自難認已具備公文書之外觀，
      被告加以變造後再予以影印，即難認係偽造公文書，是被
      告此部分之行為即不構成行使偽造公文書，自應為被告此
      部分無罪之諭知。
據上論斷，應依刑事訴訟法第299 條第1 項前段、第301 條第1
項，刑法第201 條第1 項、第320 條第1 項、第336 條第2 項、
第55條、第51條第5 款，罰金罰鍰提高標準條例第1 條前段，判
決如主文。
本案經檢察官陳美華到庭執行職務。
中　　華　　民　　國　　94　　年　　7 　　月　　6 　　日
                  刑事第九庭  審判長法　官　林明洲
                                    法　官  何燕蓉
                                    法　官  林春鈴
以上正本證明與原本無異。
如不服本判決，應於判決送達後10日內，向本院提出上訴狀（應
附繕本），上訴於臺灣高等法院。
                                    書記官  江世亨
中　　華　　民　　國　　94　　年　　7 　　月　　6 　　日
附表：
┌─┬─────┬─────┬──────┬──────────┬───────┬───┐
│　│支票號碼　│發票日　　│面額(新臺幣)│付款人　　　　　　　│受款人　　　　│發票人│
├─┼─────┼─────┼──────┼──────────┼───────┼───┤
│１│BA0000000 │91年1月4日│  100,000元 │富邦商業銀行桃園分行│空白　　　　　│蔡資彬│
│　│　　　　  │（經變造為│　　　　　　│　　　　　　　　　　│（後經填載「寰│　　　│
│　│　　　　　│92年7月24 │　　　　　　│　　　　　　　　　　│宇家庭股份有限│　　　│
│　│　　　　　│日）      │　　　　　　│　　　　　　　　　　│公司）  　　　│　　　│
├─┼─────┼─────┼──────┼──────────┼───────┼───┤
│２│BA0000000 │91年1月4日│　100,000元 │同上　　　　　　　　│空白　　　　　│同上　│
│　│　　　　　│（經變造為│　　　　　　│　　　　　　　　　　│　　　　　　　│　　　│
│　│　　　　　│92年7月24 │　　　　　　│　　　　　　　　　　│　　　　　　　│　　　│
│　│　　　　　│日）      │　　　　　　│　　　　　　　　　　│　　　　　　　│　　　│
└─┴─────┴─────┴──────┴──────────┴───────┴───┘
附錄論罪科刑依據之法條：
中華民國刑法第201條第1項
意圖供行使之用，而偽造、變造公債票、公司股票或其他有價證
券者，處三年以上十年以下有期徒刑，得併科三千元以下罰金。
中華民國刑法第320條第1項
意圖為自己或第三人不法之所有，而竊取他人之動產者，為竊盜
罪，處五年以下有期徒刑、拘役或五百元以下罰金。
中華民國刑法第336條第2項
對於業務上所持有之物，犯前條第一項之罪者，處六月以上五年
以下有期徒刑，得併科三千元以下罰金。
